【裁判字號】    99,重訴,25
【裁判日期】    990806
【裁判案由】    損害賠償
【裁判全文】
臺灣彰化地方法院民事判決   99年度重訴字第25號
原      告  乙○○
兼訴訟代理  丙○
人
被      告  甲○○
上列當事人間請求損害賠償事件，原告提起刑事附帶民事訴訟（
97年度重附民字第3號），經本院刑事庭裁定移送前來，本院於
民國99年7月22日言詞辯論終結，茲判決如下：
    主      文
原告之訴駁回。
訴訟費用由原告負擔。
    事實及理由
一、本件原告起訴主張：
  (一)被告係為內政部土地測量局第四測量大隊之約僱人員，係負
    責彰化縣芳苑鄉地籍圖重測之土地調查員，為依據法令從事
    公務之人員，原告丙○則係坐落在彰化縣芳苑鄉○○段40 4
    、404之1地號（重測後為同鄉○○段第1050、1053地號）土
    地之所有人，而丙○之外甥即原告乙○○則係同地段4040之
    2 地號（重測後為同鄉○○段第1056地號）土地所有人，因
    原告二人均獲通知於民國92年6月25日前往上開土地協助指
    界，惟原告丙○因故無法前往，遂出具委託書而委託其姐夫
    蔡文宗（已歿，為乙○○之父親）代為指界。屆期，被告前
    往上開土地進行新地籍線釘樁及重測，因到場之訴外人蔡文
    宗與原告乙○○均不認同甲○○之釘樁位置而不願意在上開
    3 筆土地之地籍調查表上（下稱系爭地籍調查表）蓋章，而
    離開現場。被告明知原告丙○並未委託其胞姐即蔡文宗之配
    偶洪美代為指界，亦明知原告乙○○未授權其母洪美在系爭
    地籍調查表上蓋章，竟基於行使偽造私文書、公務員職務上
    登載不實之文書及盜用印章之犯章，向居住該處之不識字之
    洪美佯稱請其拿出身分證、印章，以證明渠有到上開土地測
    量，否則渠無法向上級交待等語，洪美不疑有他，遂交付其
    本人之身分證及印章予被告，被告隨即將原告丙○事先出具
    之委託書上之受託人欄盜用洪美印章，將受託人「蔡文宗」
    偽造成「洪美」，並先後接續盜蓋洪美之印章於其職務上掌
    管之系爭地籍調查表之「指界人簽章」欄上，並註記「以上
    所載界標址結果經指界人確認無訛」等不實記載，而將該上
    開偽造委託書、系爭地籍調查表3份送交彰化縣二林地政事
    務所逐級呈判、公告而行使（即呈由二林地政事務所之承辦
    人員、課長及主任審核及公告），致生損害於原告二人與地
    政機關辦理重測、管理地籍之正確性。因原告二人一再向彰
    化縣二林地政事務所陳情下，並於92年9月23日從二林地政
    事務所課長陳易宏向內政部土地測量局第四測量大隊彰化縣
    芳苑工作站調取系爭地籍調查表重測資料（事後又歸還該工
    作站），得知被告以洪美名義偽造委託書及在其職務上掌管
    之系爭土地之地籍調查表上在「指界人簽章」欄登載不實等
    情。被告為掩飾上開偽造犯行，除於92年9月24日重新製作
    系爭土地之地籍調查表外，竟基於毀棄公務員職務上掌管文
    書之犯意，即自92年9月23日起至92年11月6日止之不詳時間
    ，在內政部土地測量局第四測量大隊彰化縣芳苑工作站內，
    將其職務上所掌管即系爭地籍調查表3份及原告丙○之委託
    書（委託蔡文宗部分）等文書予以毀棄。被告上開行為顯與
    土地法第46條之2、土地法第46條之1至第46條之3執行要點
    第8點、地籍測量實施規則第191條、地籍測量實施規則第79
    條等規定有違，且因為界址位移，造成原告損失彰化縣芳苑
    鄉○○段405地號土地21.29平方公尺、同段406地號土地8.1
    3平方公尺、同段402地號土地52.64平方公尺、同段402-1地
    號土地50.99平方公尺、同段402-2地號土地36.64平方公尺
    、同段475-12地號土地2.01平方公尺，合計共損失171.7平
    方公尺，以土地公告現值每平方公尺新臺幣（下同）2,200
    元為計，公告土地現值為377,740元，而市值更高達2,077,5
    70元。
  (二)原告因此提起確認界址訴訟，經本院北斗簡易庭94年度斗簡
    字第198號判決在案，該案法官認為被告所製作之上開公文
    書為真正，原告不服上訴之，目前尚在審理中，然原告因奔
    波開庭身心俱疲，所受損害包括：1.於第一審總共開庭13次
    ，包含93年12月4日至現場履勘、93年斗調字第52號共開庭8
    次、94年度斗簡字第198號共5次，第二審目前已開庭4次，
    預計尚有5次庭期，且早於92年參與不懂產糾紛條處會議共2
    次，原告因此受有交通費及上班請假之損失共150,000元。
    2.第一審裁判費用4,090元、第二審裁判費用6,285元、第一
    審現場勘測費用12,900元及該案中被上訴人失蹤指定財產管
    理人裁定費用1,000元，共24,275元。3.2次公示送達登報費
    用及1次裁定公示催告登報費用共4,000元。4.地政規費5,00
    0元。5.製作訴訟文書所費時間費用150,000元。6.精神慰撫
    金與因此影響工作收入7,589,155元。合計共1000萬元。上
    列損害皆因被告偽造前開文書所致，自應由被告負責賠償等
    情。並聲明：1.被告應給付原告1000萬元及自起訴狀繕本送
    達之翌日起至清償日止，按年息百分之5計算之利息。2.訴
    訟費用由被告負擔。
二、被告則以：92年3 月12日製作地籍調查表沒有公告確定，因
    為原告不同意該界址，後來原告於92年9月24日另行指界，
    所以被告就重新製作新地籍調查表，重新製作後之地籍調查
    表與被告之前依據舊調查表不一樣，係因原告所指的界址不
    一樣，地籍調查應該先由土地所有權人自行指界，如果雙方
    同意在同一條界址就以那條界為籍線，一般大部分要求我們
    以鑑界的方式來重測，鑑界方式是以舊地籍圖來釘界，如果
    兩方指界的位置不一樣，我們會各自製作不同所有權人所指
    界之地籍調查表，並且送界址爭議調解會調處，界址就不能
    公告，直到調解會確定，但原告在仲裁完15天內就起訴請求
    確認經界訴訟，因此地政事務所對於有爭議土地就不會重新
    登記重測後新的面積，只有重測前舊的面積跟地籍圖，因為
    重測未確定，尚未經公告就不能更改謄本上所載面積，而原
    告所有土地面積仍與其原登記面積一致，即尚未產生任何損
    害。又重測後之地籍調查表是先依照舊地籍圖作現場調查，
    92年3月所製作之地籍調查表上有原告出具之委託書，因當
    時為地籍調查時，只有訴外人洪美在家，被告認為其並非受
    託人不能指界，後因顧慮渠等權益，才要求洪美寫委託書給
    被告，當場洪美亦因不知道界址在哪裡而沒有指界，被告有
    告知洪美可主張依舊地籍圖即可，嗣後，原告旋異議未委託
    洪美一節。綜上，上開被告所為重測結果尚未經公告，而未
    確定，因此原告謄本上所載登記面積仍未因此有所更動或減
    少，故對原告所有之土地面積尚未有任何損害等語置辯。並
    聲明：1.原告之訴駁回。2.訴訟費用由原告負擔。
三、查被告甲○○係內政部土地測量局第四測量大隊之約僱人員
    ，係負責彰化縣芳苑鄉地籍圖重測之土地調查員，原告丙○
    則係坐落在彰化縣芳苑鄉○○段404、404之1地號（重測後
    為同鄉○○段第1050、1053地號）土地之所有人，而原告乙
    ○○則係同地段404之2地號（重測後為同鄉○○段第1056
    地號）土地所有人，因丙○及乙○○均獲通知於92年3月12
    日及同年6月25日前往上開土地指界，惟丙○因故無法前往
    ，遂出具委託書而委託其姐夫蔡文宗（已歿，為乙○○之父
    親）代為指界。屆期，被告於92年3月12日前往上開土地進
    行地籍調查界址及於同年6月25日協助指界施測釘樁時，因
    6月25日到場之蔡文宗與乙○○均不認同被告協助指界及釘
    樁位置，而不願意在上開3筆土地之地籍調查表上（下稱系
    爭地籍調查表）蓋章，離開現場。被告明知丙○並未委託其
    胞姐即蔡文宗之配偶洪美代為指界，亦明知乙○○未授權其
    母親洪美在系爭地籍調查表上蓋章，竟基於行使偽造私文書
    、公務員職務上登載不實之文書及盜用印章之犯章，向居住
    該處之不識字之洪美佯稱：請其拿出身分證、印章，以證明
    渠有到上開土地測量，否則渠無法向上級交待等語，洪美不
    疑有他，遂交付其本人之身分證及印章予甲○○，甲○○隨
    即將丙○事先出具之委託書上之受託人欄盜用洪美印章，將
    受託人「蔡文宗」偽造成「洪美」，並先後接續盜蓋洪美之
    印章於其職務上掌管之系爭地籍調查表之「指界人簽章」欄
    上，並註記「以上所載界標址結果經指界人確認無訛」等不
    實記載，而將該上開偽造委託書、系爭地籍調查表3份送交
    彰化縣二林地政事務所逐級呈判、公告，因原告丙○及乙○
    ○一再向彰化縣二林地政事務所陳情下，於92年9月23日從
    二林地政事務所課長陳易宏向內政部土地測量局第四測量大
    隊彰化縣芳苑工作站調取系爭地籍調查表重測資料（事後又
    歸還該工作站），得知被告以洪美名義偽造委託書及在其職
    務上掌管之系爭土地之地籍調查表上在「指界人簽章」欄登
    載不實等情。嗣被告於92年9月24日又重新通知原告辦理地
    籍調查，由原告重新指界後依據原告之指界製作地籍調查表
    ，惟竟於自92年9月23日起至92年11月6日止之不詳時間，在
    內政部土地測量局第四測量大隊彰化縣芳苑工作站內，將其
    職務上所掌管即系爭地籍調查表3份及丙○之委託書（委託
    蔡文宗部分）等文書予以毀棄等情，業據原告提出其於92年
    9月24日指界及鄰地所有權人洪明餘等於92年6月25日指界之
    地籍圖重測地籍調查表等為證，被告因上開偽造文書等案件
    經本院97年度訴字第1123號刑事判決有期徒刑八月，緩刑二
    年月確定在案（被告上訴後撤回），業經調取該刑事案件卷
    宗核閱屬實，亦有92年1月3日及同年5月2日彰化縣政府地籍
    圖重測地籍調查通知書附卷可按，復為被告所不爭執，堪信
    為真。
四、按已辦地籍測量之地區，因地籍原圖破損、滅失、比例尺變
    更或其他重大原因，得重新實施地籍測量（以下簡稱地籍圖
    重測）；地籍圖重測，應依下列程序辦理：一劃定重測地區
    。二地籍調查。三地籍測量。四成果檢查。五異動整理及造
    冊。六繪製公告圖。七公告通知。八異議處理。九土地標示
    變更登記。十複（繪）製地籍圖，地籍測量實施規則第184
    條第、185條定有明文；又同法第82條規定：「地籍調查，
    應通知土地所有權人於一定期限內會同辦理。前項調查情形
    應作成地籍調查表，由指界人簽名或蓋章。」、第83條規定
    ：「土地所有權人，應於地籍調查時到場指界，並在界址分
    歧點、彎曲或其他必要之點，會同鄰地所有權人共同認定，
    自行設立界標。土地所有權人均到場，而不能指界者，得由
    測量員協助指界，其經土地所有權人同意者，應由土地所有
    權人埋設界標。土地所有權人逾前條第一項期限未設立界標
    或到場指界者，得依土地法第四十六條之二第一項各款之規
    定逕行施測，其依第三款及第四款規定辦理者，並應埋設界
    標。」；土地法第46-2條（地籍重測之程序）第1項規定：
    「重新實施地籍測量時，土地所有權人應於地政機關通知之
    限期內，自行設立界標，並到場指界。逾期不設立界標或到
    場指界者，得依左列順序逕行施測：一鄰地界址。二現使用
    人之指界。三參照舊地籍圖。四地方習慣。」；土地法第四
    十六條之一至第四十六條之三執行要點第四點亦規定：「重
    測地籍調查時，土地所有權人均到場而不能指界者，地籍調
    查及測量人員得參照舊地籍圖及其他靠資料，協助指界，並
    依下列方式辦理：(一)土地所有權人均同意該協助指界之結果
    者，視同其自行指界。(二)土地所有權人不同意協助指界之結
    果且未能自行指界者，應依土地法第四十六條之二第一項規
    定予以逕行施測。(三)土地所有權人不同意協助指界之結果而
    產生界址爭議者，應依土地法第四十六條之二第二項規定予
    以調處；再重測作業時，因雙方土地所有權人指界不一致而
    產生之界址爭議，重測單位應製作圖說並檢具相關資料，移
    送地政事務所協調，協調不成立者，轉送不動產糾紛調處委
    員會調處，地籍圖重測業務聯繫注意事項第十四條復有明文
    。是依上開各法條規定地籍圖重測時除土地所有權人均到場
    指界共同認定，自行設立界標，或均到場不能指界者，由測
    量員協助指界後，均同意該協助指界之結果視同自行指界而
    設立界標外，如土地所有權人均到場，指界不一，或未到場
    指界，或有不能指界由測量員協助指界，縱有部分土地所有
    權人不同意協助指界之結果，重測單位仍得依土地法第四十
    六條之二第一項規定施測，並應依同條第三款及第四款規定
    埋設界標，惟對於不同意施測釘樁結果之土地所有權人，測
    量員會製作另一張新的調查表，對於指界不一或不同意協助
    指界結果之部分土地，依土地法第46-2條第2項「界址有爭
    議時，直轄市或縣（市）主管機關應依土地法第五十九條第
    二項規定處理之」及地籍圖重測業務聯繫注意事項第十四條
    「再重測作業時，因雙方土地所有權人指界不一致而產生之
    界址爭議，重測單位應製作圖說並檢具相關資料，移送地政
    事務所協調，協調不成立者，轉送不動產糾紛調處委員會調
    處」等規定，將新的地籍調查表及原來地籍調查表表與施測
    結果一同送調處等情，亦據證人二林地政事務所課長陳易宏
    於台灣彰化地方法院檢察署（簡稱彰化地檢署）97年度交查
    字第9號偽造文書案件97年2月18日偵查訊問中及證人內政部
    土地測量局技正高祥雯於彰化地檢署95年度他字第241號95
    年7月19日偵查訊問時分別證述明確。
五、又按地籍測量實施規則第198條規定：「地籍圖重測結果、
    直轄市、縣（市）主管機關應視實際情形，依據面積計算表
    編造下列清冊：一重測結果清冊。二合併清冊。三分割清冊
    。四未登記土地清冊。五段區域調整清冊。前項第一款重測
    結果清冊包括新舊地號及面積對照表。第一項各種清冊應各
    造三份，經核對有關圖表無誤後，一份存查，二份備供公告
    閱覽及登記之用。」、第199條：「地籍圖重測結果公告時
    ，直轄市或縣（市）主管機關應將前條所列清冊、地籍公告
    圖及地籍調查表，以展覽方式公告三十日，並以書面通知土
    地所有權人。前項公告期滿，土地所有權人無異議者，直轄
    市或縣（市）主管機關，應據以辦理土地標示變更登記，並
    將登記結果，以書面通知土地所有權人限期申請換發書狀。
    」；又地籍調查表之送審、移交及保管，依下列規定辦理：
    (一)地籍調查工作展辦後，重測單位應每星期彙集各段整理核
    對完竣之地籍調查表，移送地政事務所審核。(二)地籍調查表
    經審核完竣後，應即送還重測單位，供作辦理界址測量之依
    據。(三)重測單位應於年度重測結果公告前，將各段以新地號
    順序裝訂成冊之地籍調查表，移交地政事務所陳列公告及保
    管使用，地籍圖重測業務聯繫注意事項第9條復有明文。因
    此依上開規定重測單位製作之第一次地籍調查表，給指界人
    認章後，移送地政事務所審核，逐級陳判到課長審核後送還
    重測工作站，重測員再第二次前往實地測量繪製圖說，接下
    來釘樁，如是參照舊地籍圖，調查員會製作補正表給指界人
    看，如沒有異議，指界人就會第二次認章，調查表再送地政
    事務所審核逐級陳判至地政事務所主任後，歸還重測工作站
    ，由調查員整理成冊，再檢送地政事務所，經縣政府公告並
    發通知予土地所有權人，系爭404、404-1地號土地彰化縣政
    府曾於以該府92年9月17日府第測字第09201745372號公告三
    十日，並於92年9月23日通知土地所有權人公告期間自92年
    10月1日起至92年10月31日止等情，亦經證人陳易宏於上開
    97年度交查字第9號偽造文書案件97年2月18日偵查訊問中證
    述明確，並有彰化縣政府92年9月23日地籍圖重測土地標示
    變更結果通知書附卷可稽，嗣後被告於92年9月24日又重新
    依合法程序按原告所指界址，製作原告部份之地籍調查表，
    但未將新舊地籍調查表一併移送審核，而將舊地籍調查表予
    以銷毀，其作業上固有瑕疵，惟因原告新的地籍調查表與相
    鄰土地所有權人地籍調查表之指界不一致，經二林地政事務
    所協調不成立，將該土地界址爭議案送彰化縣政府調處，雙
    方無法達成協議，由調處委員會予以裁處，以重測期間參照
    舊地籍圖及其他可靠資料時地辦理協助指界位置為界，原告
    不服調處結果而向本院提起確認經界訴訟，經本院93年斗簡
    字第198號判決，現由本院96年度簡上字第11號案件審理中
    等情，亦有彰化縣二林地政事務所94年10月12日二地乙字第
    0940005760號函暨94年11月23日二地乙字第0940006740號函
    暨調處資料（見彰化地檢署97年度交查字第393號卷第17～
    第19頁、第64頁～第70頁）及本院93年斗簡字第198號判決
    書足考，因此被告偽造之92年6月25日地籍調查表，雖經審
    核公告，惟因該調查表有瑕疵後經土地所有權人重新指界並
    製作新的調查表，故舊的地籍調查表未經重測公告確定，新
    的調查表又因調處不成立於訴訟審理中，亦未公告確定，故
    被告偽造之92年6月25日地籍調查表，對於原告土地原來之
    面積及界址自未產生影響，應堪認定。
六、另地籍調查完成後，相鄰土地所有權人如指界不一，或者經
    協助指界而對協助指界結果不同意，測量員會依照土地法第
    46-2條第1項各款規定依序施測釘樁，如參考鄰地界址及現
    使用人之指界測量後，認為鄰地指界誇張及影響其他人權益
    ，就會依照土地法第四十六條之一至第四十六條之三執行要
    點第六條規定：「依土地法第四十六條之二第一項第三款參
    照舊地籍圖逕行施測者，應參照舊地籍圖及其他可靠資料所
    示之坵塊形狀及關係位置，實地測定界址，設立界標，逕行
    施測。」測定界址，本件被告於92年6月25日完成地籍調查
    並實地測量釘樁時，係參照舊地籍圖及其他靠資料等辦理，
    故縱使92年9月23日重做原告指界部份之地籍調查表，因之
    前係參照舊地籍圖及其他靠資料測量釘定界址，故並無拔除
    原釘界樁重新測定之必要等情，復經證人內政部土地測量局
    技正高祥雯於上開95年度他字第241號95年7月19日及同年7
    月25日偵查中證述明確，從而本件尚需審認者為被告92年6
    月25日參照舊地籍圖及其他靠資料所釘之界樁有無侵害原告
    之權益。查被告依92年6月25日之地籍調查表協助指界結果
    測量界樁，係參照舊地籍圖及其他靠資料予以測定，縱於92
    年9月間依合法程序重新製作原告部份之地籍調查表，原先
    參照舊地籍圖及其他靠資料施釘之界樁亦無不同，況此重測
    結果因界址有爭議並未公告確定，現於司法程序審理中，則
    該界樁亦非確定之界址，對原告原有之權利亦未發生影響；
    事實上，原告不同意重測單位所認定之界址及埋設之界樁，
    係因其認為重測單位所參照之舊地籍圖及土地謄本登記面積
    均有錯誤所致，此據其自承在卷，然舊地籍圖及土地謄本登
    記面積並非被告所製作或登載，如將來確認界址訴訟係依據
    舊地籍圖及其他可靠資料認定系爭土地之界址，亦非被告本
    件之不法行為所造成，復堪認定。
七、末按侵權行為之成立，須有不法侵害行為存在，以及請求人
    權利受侵害，且侵害行為與損害結果間具有因果關係。綜上
    所述，本件被告於92年5月偽造原告地籍調查表及委託書之
    行為固有不法，然該地籍調查表及參照舊地籍圖暨其他可靠
    資料測定之界址並釘樁，均未經重測公告確定，且經界之訴
    仍在法院審理中，原告土地之權利並未發生變動，仍與重測
    前之狀態相同，是被告之上開不法行尚未侵害原告之權利，
    亦無損害之發生可言，如將來法院依據舊地籍圖及其他可靠
    資料來認定系爭土地之界址，亦與本件被告之不法行為無涉
    ，兩者間並無因果關係存在，故被告之行為顯與民法第一百
    八十四條第一項前段所規定之侵權行為須有不法、須侵害權
    利或利益、須有損害、行為與損害之間須有因果關係等等之
    成立要件不相符合，因此原告依此請求被告賠償其損害，於
    法無據。
八、從而，原告請求被告賠償其損害一千萬元及自起訴狀繕本送
    達翌日起至清償日，及按依年息百分之5計算之法定利息，
    顯無理由，不應准許。是本件原告之訴，為無理由，應予駁
    回。
九、訴訟費用負擔之依據：民事訴訟法第78條。
中    華    民    國    99    年     8    月     6    日
                  民事第一庭    法  官  黃倩玲
以上正本係照原本作成。
如對判決上訴，應於判決送達後20日內向本院提出上訴狀。
如委任律師提起上訴者，應一併繳納上訴審裁判費。
中    華    民    國    99    年     8    月     6    日
                                書記官  黃幼華

司法院資訊處製作；財團法人民間司法改革基金會備份。
